【裁判字號】    89,訴,548
【裁判日期】    900305
【裁判案由】    綜合所得稅
【裁判全文】
臺北高等行政法院判決                              八十九年度訴字第五四八號
                              .
    原      告  甲○○
    訴訟代理人  乙○○律師
    被      告  財政部台北市國稅局
    代  表  人  丙○○
    訴訟代理人  丁○○
右當事人間因綜合所得稅事件，原告不服行政院中華民國八十九年六月十三日台八十
九訴字第一七○四九號再訴願決定，提起行政訴訟。本院判決如左：
    主  文
原告之訴駁回。
訴訟費用由原告負擔。
    事  實
原告係安和綠園獨資事業之資本主，其八十四年度綜合所得稅結算申報，經被告核定
綜合所得總額新台幣（下同）三千九百七十一萬零八百七十四元，淨額三千八百八十
三萬七千二百三十一元，原告對被告原核定增列其安和綠園之營利所得二千八百零三
萬六千三百三十二元不服，主張該部分係其個人出售土地，與安和綠園無關，又個人
出售土地依法免納所得稅，請予註銷安和綠園之營利所得等情，申經被告復查結果，
未獲變更，原告仍未甘服，提起訴願、再訴願遞遭決定駁回，遂提起本件行政訴訟。
茲摘述兩造訴辯意旨如次：
甲、原告方面：
一、聲明：原處分及訴願、再訴願決定均撤銷。
二、陳述：
    (1)本件被告所為行政處分之理由為：「按獨資資本主每年自其獨資經營事業所得
      之盈餘為營利所得，應併計個人綜合所得總額課徵個人綜合所得稅；獨資資本
      主經營獨資事業所得之盈餘，應按核定之營利事業所得額，減除已納營利事業
      所得稅之餘額計算之，為行為時所得稅法第十三條及第十四條一項第一類所規
      定。又營利事業出售土地之交易所得，依所得稅法第四條第十六款規定，免納
      所得稅，惟該項盈餘分配予股東時，依同法第十四條第一項第一類規定，屬營
      利所得，應由股東合併各類所得申報繳納綜合所得稅，同法並無股東得免納所
      得稅之規定，且營利事業之股東所分配之盈餘，依同法施行細則第十一條規定
      係按公司申報所得額時，所開具股東姓名住址及已付或應付之盈餘數額核定之
      。至營利事業之盈餘，其構成內容，及是否徵免營利事業所得稅，在所不問，
      復為財政部七十五年十二月八日台財稅字第七五一八三五七號函釋有案。」然
      原告一再申述，土地之出售係原告個人之所為，與安和綠園無關，從而土地出
      售之收入，本不應被列入安和綠園之營業收入，原告於出售安和綠園房屋時，
      雖係循一般不動產買賣之通例將房屋及土地交易以一份契約書訂定，但契約末
      尾之簽約人則分別以甲○○及安和綠園甲○○為兩次之簽名或蓋章，即係為印
      證土地及建物分屬甲○○個人及己辦妥營利事業登記之安和綠園，方有以兩種
      身份重複簽名並蓋章之必要，且其後之交易憑證兩者亦以不同方式處理，土地
      部分由甲○○私人出具收據，房屋部分方才由安和綠園名義出具二聯式統一發
      票，此點證之以安和綠園八十四年每兩個月向主管機關申報銷售額與稅額之申
      報書中所載之金額，始終僅有房屋款部分即可證明，佐以安和綠園向稅捐稽徵
      主管機關申報之八十四年十二月三十一日資產負債表中僅列待售房屋為資產而
      無任何土地之記載，亦可明瞭，被告捨此等早經原告向主管機關申報在案，絕
      無事後增補可能之證據而不察，竟謂依八十四年營利事業所得稅調查報告書所
      載房屋興建方式查無合建契約，並據此即認定土地價款亦為安和綠園之營業收
      入，實乃明察秋毫不知輿薪。孰不知安和綠園為原告獨資興建，雖經依稅務主
      管機關財政部八一、一、三一台財稅第八一一六五七九五六號函解釋強制辦理
      營業登記，從而在稅法上構成與個人不同之課稅主體，但在整個法律體系上，
      依營利事業登記規則辦理登記，並不能賦予安和綠園獨立之人格，換言之在法
      律上之意義而言，安和綠園並無單獨成為契約當事人之資格，而仍應以甲○○
      之名義簽約，被告要求原告自己與自已簽定契約不僅毫無意義，更屬一般人根
      本無法想像之事。在公司組織之營利事業董事長與公司間之契約，尚可由監察
      人代表公司出面簽署，在獨資事業難道要求原告以右手和左手互簽不成。
    (2)雖然安和綠園始終未將土地納入其所出售之資產，但原告於八十六年十一月間
      接奉台灣省北區國稅局八十四年度營利事業所得結算申報核定通知書時，因核
      定稅額仍維持為零，故未警覺到核定結果將甲○○個人名下土地買賣之收入亦
      列為安和綠園營業收入可能帶來之影響，待至八十七年七月十四日接奉八十四
      年度個人綜合所得稅核定通知書要求補稅時，方對被告為增加稅收謀略之深恍
      然大悟。
    (3)被告於派員列席行政院再訴願審議委員會第一三四一次委員會議時，竟以該部
      台灣省北區國稅局於查核安和綠園八十四年度營利事業所得稅時，已將土地收
      入併入安和綠園營業收入項下等語，主張其據以歸課原告當年度營利所得二千
      八百零三萬六千三百三十二元並無不當。孰不知當初台灣省北區國稅局核定時
      ，因仍係依法免稅，原告根本無從察覺損及權益之情事，是被告此次處分方有
      對原告權益造成損害之違法情事，原告隨即提請復查，並依當時之法律經訴願
      再訴願之程序以期維護本身合法之權益，並無任何不當之處，而被告竟以此主
      張得對原告核課依法本得免稅之巨額綜合所得稅，其身為稅捐主管機關，為增
      加稅收竟採用此種間接迂迴之手段以求達到目的，實令人心寒。
    (4)原告係於民國八十三年四月依法辦理安和綠園之營利登記，並自同年五月開始
      興建房屋，並每兩個月依法向台北縣稅捐稽徵處申報銷售額與營業稅額，依當
      年五至十二月份四期申報書所載，其進貨及費用項下始終袛有興建房屋之成本
      及費用，而無土地買賣之成本。另依安和綠園向所得稅主管機關財政部台灣省
      北區國稅局申報之八十三年十二月三十一日之資產負債表之記載，資產中除現
      金外僅興建工程一項，根本即無土地。另據該局安和綠園八十三年所得稅結算
      申報核定書所載，亦未核定有任何進項資料或資產，而至八十四年出售房屋時
      則核定土地之所得為安和綠園之營業收入，迨至八十五年又未將土地之所得核
      定為安和綠園之收入。同一事項前後竟為如此反覆不同之認定，顯然是意圖增
      加稅收而枉顧事實。試問既無進貨，何能銷售，沒有成本，那來收入，天下豈
      有如此之事。
    (5)受理訴願機關處理本案時，亦有官官相護之嫌，居然在原處分機關台北市國稅
      局所未主張之理由外，另行為其加上一點理由：「第查訴願人自地建屋出售，
      且非屬持有一年以上之自用住宅用地拆除改建房屋出售，依本部八十一年元月
      三十一日財稅第八一一六五七九五六號函意旨，應依法辦理營業登記，並課徵
      營業稅及營利事業所得稅，訴願人既依法以安和綠園之商號名義建屋出售，當
      然連同建物之基地一併銷售，就該商號之營利事業所得亦包括土地交易所得。
      」但原告反覆檢閱該函之全文近六百字，不見有將依該函辦理營業登記者之營
      利事業所得當然包括土地所得之片紙隻字，相反的依其說明四第二項規定「除
      應按其出售房屋之所得課徵綜合所得稅外，均應依法辦理營業登記，並課徵營
      業稅及營利事業所得稅」，明文規定僅係出售房屋之所得而不及土地，個人及
      營利事業出售土地因所得稅法第四條第十六款早即著有免稅之明文，故財政部
      前於八十一年作成此項解釋時尚能本於依法行政之精神，僅規定出售房屋之所
      得應課營業稅及營利事業所得稅，否則難道是財政部職司法制之人員不知土地
      及房屋係屬兩種不同之不動產，而僅規定出售房屋之所得必須課徵個人綜合所
      得稅、營業稅及營利事業所得稅。今國庫困窘，被告為廣開財源竟不惜破壞租
      稅法定主義之精神，對原告不必繳所得稅之土地買賣行為所生之收入，強行視
      為安和綠園之營業收入，然後再引用所得稅法施行細則第十一條規定，視同分
      配予公司股東之盈餘，再強向原本免稅之原告課徵綜合所得稅，此種迂迴之脫
      法行為，不僅違反財政部前函之意旨，更與所得稅法第四條第十六款土地買賣
      免徵所得稅含個人綜合所得稅及營利事業所得稅之規定明顯牴觸。
    (6)綜上所述，被告所為之處分顯已違反法律，為此請求判決將再訴願決定、訴願
      決定及原處分均撤銷，以維持法律之尊嚴，並保障憲法所定人民應依法納稅之
      基本人權。
乙、被告方面：
一、聲明：駁回原告之訴。
二、陳述：
    (1)按「個人之綜合所得總額，以其全年左列各類所得合併計算之：第一類：營利
      所得：公司股東所分配之股利、合作社社員所分配之盈餘、合夥組織營利事業
      之合夥人每年度應分配之盈餘、獨資資本主每年自其獨資經營事業所得之盈餘
      及個人一時貿易之盈餘皆屬之。合夥人應分配盈餘及獨資資本主經營獨資事業
      所得之盈餘，應按核定之營利事業所得額，減除已納營利事業所得稅後之餘額
      計算之。」為行為時所得稅法第十四條第一項第一類所明定。「主旨：建屋出
      售核屬營業稅法規定應課徵營業稅之範圍，自本函發布日起，經建築主管機關
      核發建造執照者，除土地所有權人以持有一年以上之自用住宅用地，拆除改建
      房屋出售者外，均應依法辦理營業登記，課徵營業稅及營利事業所得稅。說明
      ：二、營業稅法第一條規定：在中華民國境內銷售貨物或勞務，及進口貨物，
      均應依本法規定課徵營業稅。同法第三條第一項規定：將貨物之所有權移轉與
      他人，以取得代價者，為銷售貨物。故在中華民國境內建屋出售，係屬在我國
      境內銷售貨物，自應依上開規定辦理。．．．四、茲為明確界定應辦營業登記
      之範圍，及兼顧以自用住宅用地，拆除改建房屋出售之事實，並維護租稅公平
      ，特規定如次：（一）建屋出售者，除土地所有權人以持有一年以上之自用住
      宅用地，拆除改建房屋出售，應按其出售房屋之所得課徵綜合所得稅外，均應
      依法辦理營業登記，並課徵營業稅及營利事業所得稅。（二）前項土地所有權
      人以持有一年以上之自用住宅用地，拆除改建房屋出售者，於計算所得核課綜
      合所得稅時，應由該土地所有權人檢具建屋成本及費用之支出憑證暨有關契約
      ，憑以計算其所得。．．．六、至本部七十三年五月二十八日台財稅第五三八
      七五號函有關個人出資建屋出售，其財產交易所得計課綜合所得稅之規定，適
      用之範圍，自本函發布日起，應以依本函規定免辦營業登記並免課徵營業稅及
      營利事業所得稅者為限。」、「主旨：營利事業出售土地之交易所得，依所得
      稅法第四條第十六款規定，免納所得稅，惟該項盈餘分配予股東時，依同法第
      十四條第二項第一類規定，屬營利所得，應由股東合併各類所得申報繳納綜合
      所得稅。說明：二、查所得稅法第四條第十六款規定，營利事業出售土地免納
      所得稅，惟營利事業將該項盈餘分配予股東，同法並無股東得免納所得稅之規
      定，且營利事業之股東所分配之盈餘，依同法施行細則第十一條規定，係按公
      司申報所得額時所開具股東姓名、住址及已付或應付之盈餘數額核定之。至營
      利事業之盈餘，其構成內容，及是否徵免營利事業所得稅，在所不問。」亦分
      別為財政部八十一年一月三十一日台財稅第八一一六五七九五六號函及七十五
      年十二月八日台財稅第七五一八三五七號函所明釋。
    (2)本件原告為安和綠園獨資事業之資本主，安和綠園八十四年度營利事業所得稅
      結算申報案經財政部台灣省北區國稅局（以下稱北區國稅局）查核後該園計有
      全年所得額二千八百零三萬六千三百三十二元，經減除出售土地免稅所得部分
      二千八百四十八萬九千三百四十八元，其課稅所得雖為負四十五萬三千零十六
      元，免納當年度營利事業所得稅，惟依首揭規定該園出售土地之盈餘仍應屬獨
      資資本主經營獨資事業所得稅之盈餘，並無免納個人綜合所得稅之規定，遂通
      報被告就該園八十四年度全年所得二千八百零三萬六千三百三十二元歸課原告
      當年度營利所得，併課原告當年度綜合所得稅。
    (3)原告主張前述土地係其個人所有，其出售土地與安和綠園無關，依法應免納所
      得稅乙節，經查原告所有土地建屋出售，該土地非屬持有一年以上之自用住宅
      用地，拆除改建房屋出售，依前揭財政部八十一年度函釋意旨，應依法辦理營
      業登記，並課徵營業稅及營利事業所得稅，原告既依法以安和綠園之商號名義
      ，建屋出售，當然連同建物之基地一併銷售，該商號之營利事業所得亦包括土
      地交易所得；且查依北區國稅局查核安和綠園八十四年度營利事業所得稅調查
      報告書所述，以系爭房地其興建方式查無合建契約，又依土地房屋買賣契約書
      ，賣方為營利事業安和綠園負責人甲○○（即原告），並未就土地、房屋分別
      銷售與買方訂定合約，上開房地興建方式為自地自建，房屋土地合併出售；原
      告主張安和綠園八十四年度並無土地之進貨項目，何能銷售土地，無成本，那
      來土地收入乙節，經查原告未將出售土地之所得併入安和綠園八十四年度營利
      事業所得稅結算申報，北區國稅局將申請人已出售土地之收入，依前揭財政部
      八十一年度函釋規定於扣除成本及費用後之所得額併入安和綠園八十四年度營
      利事業所得稅，尚無不合；另查安和綠園經查核八十四年度營利事業所得稅全
      年所得額為二千八百零三萬六千三百三十二元，減除出售土地免稅所得部分二
      千八百四十八萬九千三百四十八元，其課稅所得為負四十五萬三千零十六元，
      應納營利事業所得稅為零元，惟該安和綠園全年所得額為二千八百零三萬六千
      三百三十二元屬獨資資本主甲○○（即原告）經營獨資事業所得之盈餘應歸原
      告八十四年度個人綜合所得稅，是依首揭財政部七十五年度函釋規定，亦無不
      合，應予維持。
    (4)據上論述，本件原處分及所為復查、訴願、再訴願決定均無違誤，為此請求判
      決如被告訴之聲明。
    理  由
一、按「個人之綜合所得總額，以其全年左列各類所得合併計算之：第一類：營利所
    得：公司股東所分配之股利、合作社社員所分配之盈餘、合夥組織營利事業之合
    夥人每年度應分配之盈餘、獨資資本主每年自其獨資經營事業所得之盈餘及個人
    一時貿易之盈餘皆屬之。合夥人應分配盈餘及獨資資本主經營獨資事業所得之盈
    餘，應按核定之營利事業所得額，減除已納營利事業所得稅後之餘額計算之。」
    為行為時所得稅法第十四條第一項第一類所明定。「主旨：建屋出售核屬營業稅
    法規定應課徵營業稅之範圍，自本函發布日起，經建築主管機關核發建造執照者
    ，除土地所有權人以持有一年以上之自用住宅用地，拆除改建房屋出售者外，均
    應依法辦理營業登記，課徵營業稅及營利事業所得稅。說明：一、．．．二、營
    業稅法第一條規定：在中華民國境內銷售貨物或勞務，及進口貨物，均應依本法
    規定課徵營業稅。同法第三條第一項規定：將貨物之所有權移轉與他人，以取得
    代價者，為銷售貨物。故在中華民國境內建屋出售，係屬在我國境內銷售貨物，
    自應依上開規定辦理。．．．四、茲為明確界定應辦營業登記之範圍，及兼顧以
    自用住宅用地，拆除改建房屋出售之事實，並維護租稅公平，特規定如次：（一
    ）建屋出售者，除土地所有權人以持有一年以上之自用住宅用地，拆除改建房屋
    出售，應按其出售房屋之所得課徵綜合所得稅外，均應依法辦理營業登記，並課
    徵營業稅及營利事業所得稅。（二）前項土地所有權人以持有一年以上之自用住
    宅用地，拆除改建房屋出售者，於計算所得核課綜合所得稅時，應由該土地所有
    權人檢具建屋成本及費用之支出憑證暨有關契約，憑以計算其所得。．．．六、
    至本部七十三年五月二十八日台財稅第五三八七五號函有關個人出資建屋出售，
    其財產交易所得計課綜合所得稅之規定，適用之範圍，自本函發布日起，應以依
    本函規定免辦營業登記並免課徵營業稅及營利事業所得稅者為限。」、「主旨：
    營利事業出售土地之交易所得，依所得稅法第四條第十六款規定，免納所得稅，
    惟該項盈餘分配予股東時，依同法第十四條第二項第一類規定，屬營利所得，應
    由股東合併各類所得申報繳納綜合所得稅。說明：一、．．．二、查所得稅法第
    四條第十六款規定，營利事業出售土地免納所得稅，惟營利事業將該項盈餘分配
    予股東，同法並無股東得免納所得稅之規定，且營利事業之股東所分配之盈餘，
    依同法施行細則第十一條規定，係按公司申報所得額時所開具股東姓名、住址及
    已付或應付之盈餘數額核定之。至營利事業之盈餘，其構成內容，及是否徵免營
    利事業所得稅，在所不問。」亦分別為財政部八十一年一月三十一日台財稅第八
    一一六五七九五六號函及七十五年十二月八日台財稅第七五一八三五七號函所明
    釋。該函釋與上開規定無違，自得援用。
二、本件原告係安和綠園獨資事業之資本主，其八十四年度綜合所得稅結算申報，經
    被告核定綜合所得總額三千九百七十一萬零八百七十四元，淨額三千八百八十三
    萬七千二百三十一元，原告對被告原核定增列其安和綠園之營利所得二千八百零
    三萬六千三百三十二元不服，主張該部分係其個人出售土地，與安和綠園無關，
    又個人出售土地依法免納所得稅，請予註銷安和綠園之營利所得等情，申經被告
    復查結果，未獲變更，原告仍未甘服，提起訴願、再訴願遞遭決定駁回，遂提起
    本件行政訴訟。原告訴稱：土地之出售係其個人之所為，與安和綠園無關，土地
    出售之收入，不應被列入安和綠園之營業收入云云。
三、經查本件原告為安和綠園獨資事業之資本主，安和綠園八十四年度營利事業所得
    稅結算申報案經財政部台灣省北區國稅局（以下稱北區國稅局）查核後，該園計
    有全年所得額二千八百零三萬六千三百三十二元，經減除出售土地免稅所得部分
    二千八百四十八萬九千三百四十八元，其課稅所得雖為負四十五萬三千零十六元
    ，免納當年度營利事業所得稅，惟依首揭規定該園出售土地之盈餘仍應屬獨資資
    本主經營獨資事業所得稅之盈餘，並無免納個人綜合所得稅之規定，北區國稅局
    報請被告就該園八十四年度全年所得二千八百零三萬六千三百三十二元歸課原告
    當年度營利所得，併課原告當年度綜合所得稅，自非無據。原告所有土地建屋出
    售，該土地非屬持有一年以上之自用住宅用地，拆除改建房屋出售，依前揭財政
    部八十一年度函釋意旨，應依法辦理營業登記，並課徵營業稅及營利事業所得稅
    。原告既以安和綠園之商號名義建屋出售，當然連同建物之基地一併銷售，就該
    商號之營利事業所得，亦包括土地交易所得。上開房地興建方式為自地自建，房
    屋土地合併出售，土地應屬商品。且依北區國稅局查核安和綠園八十四年度營利
    事業所得稅調查報告書所載，上開房地之興建方式查無合建契約，又依土地房屋
    買賣契約書，賣方為營利事業安和綠園負責人甲○○（即原告），並未就土地、
    房屋分別銷售與買方訂定合約，上開房地興建方式為自地自建，房屋土地合併出
    售。至原告主張安和綠園八十四年度並無土地之進貨項目，何能銷售土地，無成
    本，那來土地收入乙節，經查原告未將出售土地之所得併入安和綠園八十四年度
    營利事業所得稅結算申報，北區國稅局將申請人已出售土地之收入，依前揭財政
    部八十一年度函釋規定於扣除成本及費用後之所得額併入安和綠園八十四年度營
    利事業所得稅，尚無不合。另查安和綠園經查核八十四年度營利事業所得稅全年
    所得額為二千八百零三萬六千三百三十二元，減除出售土地免稅所得部分二千八
    百四十八萬九千三百四十八元，其課稅所得為負四十五萬三千零十六元，應納營
    利事業所得稅為零元，惟該安和綠園全年所得額為二千八百零三萬六千三百三十
    二元屬獨資資本主甲○○（即原告）經營獨資事業所得之盈餘應歸原告八十四年
    度綜合所得稅，是依首揭財政部七十五年度函釋規定，亦無不合。原處分及訴願
    、再訴願決定，均無違誤。原告徒執前詞，訴請撤銷，為無理由，應予駁回。
四、據上論結，本件原告之訴為無理由，爰依行政訴訟法第九十八條第三項前段，判
    決如主文。
中      華      民      國     九十     年      三      月      五      日
                         臺 北 高 等 行 政 法 院  第 三 庭
                                           審 判 長 法  官  徐瑞晃
                                                    法  官  李得灶
                                                    法  官  吳慧娟
右為正本係照原本作成。
如不服本判決，應於送達後二十日內，向本院提出上訴狀並表明上訴理由，如於本判
決宣示後送達前提起上訴者，應於判決送達後二十日內補提上訴理由書（須按他造人
數附繕本）。
中      華      民      國     九十     年      三      月      七      日
                                                    書記官  陳中和


司法院資訊處製作；財團法人民間司法改革基金會備份。
